【裁判字號】    96,建,36
【裁判日期】    980311
【裁判案由】    損害賠償
【裁判全文】
臺灣士林地方法院民事判決                96年度建字第36號
原      告
即反訴被告  國立台北藝術大學
法定代理人  甲○○
訴訟代理人  林信和律師
複代理人    林宏政律師
            蔡宜蓁律師
            韓鐘達律師
被      告
即反訴原告  僑力營造工程股份有限公司
被告兼上一人
法定代理人  丁○○
被      告  協泰水電工程有限公司
兼上一人
法定代理人  丙○○
上四人共同
訴訟代理人  張振興律師
複代理人    許聰元律師
上列當事人間損害賠償事件，本院於民國98年2 月17日言詞辯論
終結，判決如下：
    主  文
一被告僑力營造工程股份有限公司、協泰水電工程有限公司應連
  帶給付原告新臺幣壹拾玖萬捌仟元，及自民國九十六年九月四
  日起至清償日止，按週年利率百分之五計算之利息。
二原告其餘之訴駁回。
三訴訟費用新臺幣拾壹萬仟柒佰伍拾貳元，應由被告僑力營
  造工程股份有限公司、協泰水電工程有限公司連帶負擔百分之
  一即新臺幣仟壹佰拾捌元，其餘百分之九十九即新臺幣
  拾壹萬零陸佰壹拾肆元由原告負擔。
四本判決第一項得假執行。
五原告其餘假執行之聲請駁回。
六反訴被告應給付反訴原告新臺幣壹佰柒拾貳萬陸仟佰捌拾壹
  元，及自民國九十六年十二月十五日起至清償日止，按週年利
  率百分之五計算之利息。
七其餘反訴駁回。
八反訴訴訟費用新臺幣肆拾玖萬伍仟玖佰壹拾貳元，應由反訴被
  告負擔百分之三即新臺幣壹萬肆仟捌佰柒拾柒元，其餘百分之
  九十七即新臺幣肆拾捌萬壹仟零拾伍元由反訴原告負擔。
九本判決第六項，於反訴原告以新臺幣伍拾捌萬元為反訴被告供
  擔保後，得假執行。
十反訴原告其餘假執行之聲請駁回
    事實及理由
壹、程序部分：
一、按被告於言詞辯論終結前，得在本訴繫屬之法院，對於原告
    及就訴訟標的必須合一確定之人提起反訴，民事訴訟法第25
    9 條定有明文；又反訴之標的，如專屬他法院管轄，或與本
    訴之標的及其防禦方法不相牽連者，或反訴非得與本訴行同
    種之訴訟程序者，不得提起。當事人意圖延滯訴訟而提起反
    訴者，法院得駁回之，亦為同法第260 條所明定。本件被告
    僑力營造工程股份有限公司（下稱僑力公司）於言詞辯論終
    結前對原告提出反訴，經查其反訴之標的及主張並無民事訴
    訟法第260 條所示不得提起或法院得駁回之情形，依前開法
    條規定，應予准許。
二、按訴狀送達後，原告不得將原訴變更或追加他訴。但請求之
    基礎事實同一、擴張或減縮應受判決事項之聲明，或不甚礙
    被告之防禦及訴訟之終結者，不在此限。民事訴訟法第255
    條第1 項第2 款、第3 款、第7 款分別定有明文。本件原告
    （下稱北藝大）於起訴狀所載訴之聲明第1 項原為：「僑力
    公司、被告協泰水電工程有限公司（下稱協泰公司）應連帶
    給付北藝大2,994 萬1,991 元，及其中除3 萬2,877 元自民
    國96年8 月10日起算外，其餘均自95年12月13日起算至清償
    日止，按週年利率5%計算之利息。」（本院卷一，第3 頁）
    嗣於96年8 月9 日具狀變更其聲明第1 項為：「僑力公司、
    協泰公司應連帶給付北藝大3,428 萬9,680 元，及其中除3
    萬2,877 元自96年8 月10日起算外，其餘均自95年12月13日
    起算至清償日止，按週年利率5%計算之利息。」（本院卷一
    ，第108 頁）；僑力公司於96年12月11日以北藝大為被告提
    起反訴，其聲明為：「北藝大應給付僑力公司5,503 萬零49
    3 元，及自反訴起訴狀送達翌日起至清償日止，按週年利率
    5%計算之利息。」（本院卷一，第299 頁）嗣於本院97年1
    0 月7 日減縮其請求金額為5,498 萬6,814 元（本院卷三，
    第20頁）。經核兩造聲明之變更，均係基於同一基礎事實，
    而擴張或減縮應受判決事項之聲明者，且不甚礙對造之防禦
    及訴訟之終結，揆諸前開法條規定，兩造聲明之變更均應准
    許，先予敘明。
貳、本訴部分
一、北藝大起訴主張：
  (一)僑力公司、協泰公司於94年6 月15日，以總價2 億1,000 萬
    元共同得標，承攬北藝大之學生宿舍新建工程（下稱系爭工
    程），並與北藝大於同年7 月11日簽訂國立臺北藝術大學工
    程契約書（下稱系爭工程契約），僑力公司為代表廠商及實
    際施工者。僑力公司、協泰公司並提出共同投標協議書，約
    定其等就系爭工程契約負連帶履行責任。依系爭工程契約第
    7 條第1 項「履約期限」約定，僑力公司、協泰公司應配合
    系爭工程建築執照（下稱建照）核發，自北藝大通知日起開
    工，並於開工日起450 日曆天內全部完工。詎僑力公司、協
    泰公司無故遲誤甚至停滯系爭工程，迄95年11月15日時，其
    工程進度已落後達20% 以上，經北藝大屢催未果，北藝大乃
    於95年12月12日去函終止系爭工程契約。依系爭工程契約第
    21條第3 項規定，僑力公司、協泰公司於系爭工程契約終止
    後，應行辦理停工、撤離、點交、結算作業，惟僑力公司、
    協泰公司拒絕依約履行，並封鎖強佔工地，致北藝大無法將
    系爭工程轉交其他廠商施作，除持續延宕施工進度外，並使
    已施作之工程有遭損壞之虞，為免損害持續擴大，北藝大遂
    聲請對僑力公司、協泰公司定暫時狀態假處分，以排除其等
    違法行為。系爭工程既因可歸責於僑力公司、協泰公司之事
    由而給付遲延，北藝大自得請求其等賠償因債務不履行所生
    之損害及法定遲延利息。
  (二)茲就北藝大所受損害及所失利益，分述如下：
    1.所受損害137 萬1,750元：
      為聲請假處分支出之律師公費損害：6萬5,000元。
      為聲請假處分支出裁判費損害：1,000元。
      為執行假處分支出之律師公費損害：4 萬元。
      為執行假處分支出之執行費損害：3,000元。
      為因應僑力公司、協泰公司就假處分提起抗告所支出之
        律師公費損害：7 萬5,000 元。
      補辦基樁安全鑑定費用損害：9萬9,000元。
      為中途結算而委託公正第三人即中華民國營建工程協會
        協助鑑定所支出費用之損害：9 萬9,000元。
      土方證明費用暨因此所衍生之相關工程費用損害：18萬
        3,602元。
      系爭工程之營造工程保險費（加計營業稅5%）：80萬6,
        148 元。
    2.所失利益3,291萬7,930元：
      系爭工程契約終止，致北藝大須重新辦理發包所增加之
        工程經費損失（含工程相關費用損失）至少為2,131 萬
        1,773 元。包含：
        (1)建築工程損失：893萬7,650元。
        (2)機電損失部分：972萬6,632元。
        (3)勞工安全衛生管理費（0.2%）：3萬7,329元。
        (4)營造綜合保險費（0.4%）：7萬4,657元 。
        (5)品管費（0.6%）：11萬1,986元 。
        (6)利潤及管理費（3%）：55萬9,928元 。
        (7)營業稅（5%）：97萬2,409元。
        (8)設計監造費（4.6%）：89萬1,182元。
      北藝大因僑力公司、協泰公司違約，乃終止系爭契約，
        導致學生宿舍無法如期完工使用收益，所失宿舍租金收
        益至少為1,157 萬3,280 元。
      北藝大為執行假處分所供500 萬元擔保金之利息損失：
        3 萬2,877 元（即自供擔保日96年6 月23日算至起訴日
        96年8 月9 日）。
  (三)從而，北藝大所受損害及所失利益共計3,428 萬9,680 元。
    而僑力公司、協泰公司上開行為，致北藝大受有財產上損害
    ，依民法第184 條第1 項、第185 條規定，亦應連帶負侵權
    行為損害賠償責任。被告丁○○（下稱丁○○）、丙○○（
    下稱丙○○，如同時指稱僑力公司、協泰公司、丁○○、丙
    ○○，則合稱被告）分別為僑力公司、協泰公司之董事長，
    北藝大並得依公司法第23條第2 項規定，請求其等分別與僑
    力公司、協泰公司連帶負損害賠償責任。並聲明：
    1.僑力公司、協泰公司應連帶給付北藝大3,428 萬9,680 元
      ，及其中除3 萬2,877 元自96年8 月10日起算外，其餘均
      自95年12月13日起算至清償日止，按週年利率5% 計 算之
      利息。
    2.丁○○應與僑力公司，及丙○○應與協泰公司分別連帶負
      前項之給付義務。
    3.原告願以現金或同額之中國信託商業銀行忠孝分行可轉讓
      定期存單供擔保，請准宣告假執行。
二、被告則辯稱：
  (一)系爭工程契約簽訂後，因北藝大遲未取得建照，致僑力公司
    、協泰公司無法如期申報開工。嗣於94年9 月14日取得建築
    執照後，亦因北藝大及其輔助契約履行之監造人就辦理申報
    放樣勘驗時所需檢附之文件，包括土地複丈成果圖、消防、
    污水排水設計圖說審查核備及水土保持施工許可證等，均有
    遲延提供之情。又實際建照係准建6 樓，與招標文件載明5
    樓不符，因樓地板面積增加，需額外提送交通維持計畫施作
    外審。致系爭工程放樣勘驗遲至95年1 月24日方辦理第一次
    申報。詎於上開勘驗作業依法辦理申報後，又因系爭工程基
    地位處山坡地，依法應繳納山坡地開發利用回饋金（下稱山
    坡地回饋金）1,767 萬2,832 元，惟原告拒不繳納，故僑力
    公司、協泰公司雖已於95年1 月24日申報放樣勘驗，惟至同
    年4 月20日仍遭主管機關要求繳納山坡地回饋金後方能獲准
    放樣勘驗，原告遲至同年4 月28日始將山坡地回饋金匯入指
    定保管帳戶，僑力公司、協泰公司則於同年5 月8 日經原告
    配合用印，旋於翌日送請主管機關辦理第二次申報放樣勘驗
    。惟僑力公司、協泰公司申報開工日即94年9 月20日起，至
    95年5 月9 日止，合計231 日，顯係因北藝大遲延，而無法
    正常工進。
  (二)另北藝大指示僑力公司、協泰公司於核准放樣勘驗前先行施
    作基樁，致遭臺北市政府工務局以未獲勘驗核准即先行動工
    為由，於95年6 月19日勒令停工並辦理結構安全鑑定。而北
    藝大明知系爭工程遭勒令停工，竟屢於同年11月30日、12月
    7 日催告僑力公司、協泰公司進場施作，全然視建管法令於
    無物。又放樣勘驗至96年1 月11日始獲核准，表示須至該日
    方能進場施工，僑力公司、協泰公司屢函請北藝大展延工期
    未果，詎北藝大原告竟即片面宣告終止系爭工程契約，洵屬
    無理。另北藝大主張之損害賠償之金額尚乏依據，應舉證以
    實其說等語。
  (三)並聲明：原告之訴駁回。
、反訴部分：
一、僑力公司提起反訴，除引用本訴部分之主張外，另主張：僑
    力公司已依系爭工程契約進行採購機具、備工備料等工程準
    備行為，並支付龐大資金辦理相關事宜，詎系爭工程竟因不
    可歸責於僑力公司之事由，導致放樣勘驗未能如期完成，甚
    而遭臺北市政府工務局勒令停工；僑力公司於96年5 月18日
    接獲臺北市政府都市發展局函覆同意復工後，立即函告北藝
    大回復系爭工地臨時水電之供應，惟其置之不理，是僑力公
    司不得已乃於96年10月7 日去函終止系爭契約，僑力公司因
    北藝大違法終止契約，自得依民法第507 條、第511 條但書
    規定，請求北藝大賠償如下損害：已施作未給付之工程款36
    2 萬4,961 元、相關遲延衍生損害賠償496 萬9,434 元、契
    約終止衍生損害賠償3,877 萬5,025 元、稅金損失143 萬1,
    887 元、履約保證金歸還暨利息損失補償602 萬9,589 元以
    及未給付工程款利息補償15萬5,923 元。以上共計5,498 萬
    6,819 元。並聲明請求判決：
    1.北藝大應給付僑力公司5,498 萬6,819 元，及自反訴起訴
      狀送達翌日起至清償日止，按週年利率5%計算之利息。
    2.僑力公司願供擔保，請准予宣告假執行。
二、北藝大則辯稱：系爭工程放樣勘驗之申報，依政府採購法暨
    系爭工程契約，係僑力公司應負責之事項。僑力公司為專業
    之營造工程公司，於承作系爭工程，自應秉持專業責任，遵
    循法令，善盡相關履約責任，更應依消費者保護法之規定負
    責。系爭工程遭勒令停工致工進落後，係因僑力公司違反其
    專業責任及善良管理人注意義務，竟於未申報放樣勘驗前即
    違法先行施工所致。北藝大就系爭工程之一切事項，自始均
    積極配合辦理，實已善盡定作人之協力義務；況系爭工程之
    施工與相關行政事項可於同一工作期間平行辦理，毫無衝突
    ，客觀上根本不可能因此延誤工進。縱認行政事項對工程進
    度有所影響，北藝大所多核給、展延之工期，亦完全足夠支
    應、緩衝。僑力公司已施作部分尚未受領之工程款金額僅為
    172 萬6,381 元，然其對北藝大尚應負如本訴所請求之損害
    賠償責任，其損害賠償金遠逾上揭工程款數額，故北藝大主
    張抵銷後，僑力公司已無任何工程款債權。僑力公司對其請
    求之項目及金額，未舉證以實其說，徒以自行、片面製作之
    表格為據，實不堪憑信等語。並聲明：反訴原告之訴及其假
    執行之聲請均駁回。
肆、兩造不爭執之事實：
  (一)僑力公司、協泰公司於94年6 月15日，以總價2 億1,000 萬
    元共同標得系爭工程，兩造並於同年7 月11日簽訂系爭工程
    契約，有系爭工程契約在卷足憑（本院卷一，第12頁至第34
    頁）。
  (二)僑力公司、協泰公司提出經公證之共同投標協議書，約定就
    系爭工程契約連帶負履行責任，有共同投標協議書存卷可佐
    （本院卷一，第35頁）。
  (三)系爭工程於94年9 月14日由臺北市政府工務局核發建築執照
    ，建築執照附表注意事項載明：「... 11.放樣勘驗前應完成
    消防設備審核。... 13.放樣勘驗前應提示污水排水設計圖說
    送衛工處審查核可文件。... 16.適用山坡地保育利用條例地
    區，水土保持計畫經本府建設局審查完成，開工後10日應報
    建設局備查。17.申報放樣勘驗前應將餘土處理計畫書送往『
    臺北市廢棄土處理商業同業公會』協助審核... 19.本案基地
    桃源段3 小段29、34、38地號等3 筆土地複丈成果圖，起造
    人切結於放樣勘驗前完成桃源段3 小段29、34、38地號等3
    筆土地之地籍圖冊更正及檢核事宜並取得複丈成果圖」。有
    工務局建造執照及附表存卷可查（本院卷一，第73頁至第75
    頁）。
  (四)臺北市政府於94年11月3 日核發「國立臺北藝術大學學生宿
    舍新建工程水土保持計畫」水土保持計畫施行許可證，北藝
    大於94年11月7 日收受；臺北市政府交通局於94年11月17日
    ，發函通知北藝大及僑力公司，就系爭工程施工期間交通維
    持書同意備查；臺北市政府工務局於94年11月24日、95年4
    月20日發函要求北藝大繳交山坡地回饋金，嗣北藝大於95年
    4 月28日將山坡地回饋金1,767 萬2,832 元匯入臺北市政府
    建設局暫收款戶，於95年5 月3 日發函將已繳款之情通知僑
    力公司，僑力公司於95年5 月8 日經北藝大用印於工程勘驗
    申報書，於95年5 月9 日送件辦理放樣勘驗申報程序。有臺
    北市政府94年11月3 日府建四字第09420412800 號函、臺北
    市政府交通局94年11月17日北市交五字第09435301800 號函
    、臺北市政府工務局95年4 月20日北市工建字第0956553050
    0 號函、陳信樟建築師事務所95年5 月3 日（95）建築字第
    0456號函、僑力公司95年5 月8 日、5 月10日僑字第950015
    038 號、950015042 號函、蓋有臺北市政府工務局95年5 月
    9 日收件章之建築工程勘驗申報書等件存卷足憑（本院卷第
    76頁至第84頁）。
  (五)僑力公司於94年9 月20日申報開工。僑力公司申報之工程施
    工計畫書，經臺北市政府工務局於94年12月19日以北市工授
    建字第09470853800 號函同意備查。並註明施工勘驗程序為
    ：1.放樣勘驗（必勘）。2.基樁及臨時性排水溝及臨時性滯
    洪沉砂池勘驗（必勘）。有該函件附卷可參（本院卷第132
    頁至第133 頁）。
  (六)系爭工程須經放樣勘驗後始得施作基樁，惟僑力公司於放樣
    勘驗前之94年11月29日至95年1 月26日間施作基樁。嗣臺北
    市政府工務局以95年6 月19日北市工建字第09565619000 號
    函知僑力公司，主旨為：「貴公司承造本局94建字第439 號
    建照工程（按即系爭工程），涉及未報勘驗違規先行施工案
    ，應停止施工」。其說明則為：「1.依貴公司95年5 月9 日
    放樣申報勘驗辦理。2.旨揭建照工程為地上6 層，地下0 層
    RC造建物，目前申報勘驗進度為放樣勘驗；惟勘驗現場口頭
    詢問起、承、監造人，施工進度業已先行施作基樁及臨時性
    排水溝、臨時性滯洪池，顯已違反建築法第56條等規定，依
    同法第87條規定，承、監造人應處罰鍰各9,000 元。工程應
    停止施工，並於文到1 個月內依『臺北市政府工務局建築管
    理處處理建築工程違規施工作業準則』申請補辦手續，勒令
    停工期間，建築工地仍應維護安全，防範危險，預防災害」
    。（本院卷一，第134 頁）
  (七)北藝大與僑力公司於95年2 月21日議價完成，同意辦理追加
    全校區內自來水幹管工程變更遷移工程（下稱自來水幹管遷
    移工程），並追加工期80天，僑力公司於95年3 月2 日至同
    年4 月4 日間施工完成該部分工程。此有北藝大95年3 月6
    日北藝大總字第0950001343號函、第一次變更設計修正合約
    總價表、施工日報表等件在卷足憑（本院卷一，第140 頁至
    第144 頁）。
  (八)系爭工程須於放樣勘驗後始得施作基樁，惟(六)被告僑力公司
    於94年10月13日提報之施工預定進度（本院卷一第135 頁）
    ，基樁原排定之施作期程為94年10月14日起至94年12月13日
    止，復依其製作之施工日報顯示，上開基樁工程實際上係於
    94年11月29日至95年1 月26日間施作。
伍、兩造於本院整理並簡化之爭點為：
一、本訴部分：
  (一)系爭工程申報放樣勘驗時間延誤，是否可歸責於僑力公司、
    協泰公司？
  (二)北藝大是否指示僑力公司、協泰公司於依法申報放樣勘驗前
    ，先行施作基樁？先行施作基樁致系爭工程遭勒令停工，是
    否可歸責於僑力公司、協泰公司？
  (三)僑力公司、協泰公司未辦理安全鑑定，致系爭工程無法復工
    ，是否為系爭工程進度落後之主因？
  (四)北藝大主張各項損害賠償金額是否有理？
二、反訴部分：系爭工程是否因可歸責於北藝大之原因，未能如
    期完成？北藝大是否因違法終止系爭工程契約，應對僑力公
    司負損害賠償責任？其金額應為若干？
陸、得心證的理由
一、本訴部分：
  (一)系爭工程申報放樣勘驗時間延誤，應非可歸責於僑力公司、
    協泰公司。
    1.經查，系爭工程契約第11條第(七)項第6 款約定：「契約如
      有任何部分須報請主管機關查驗時，應由廠商（按即僑力
      公司、協泰公司）提出申請，並按照規定負擔有關費用」
      （本院卷一，第24頁至第25頁）。北藝大以該約定為據，
      主張放樣勘驗為僑力公司、協泰公司應負擔之義務，固非
      無據，惟依兩造不爭執之事實(三)、(四)所示，足認僑力公司
      、協泰公司依系爭工程契約及相關法規規定申報放樣勘驗
      時，尚須北藝大協力完成消防設備審核、提示污水排水設
      計圖說審查核可、水土保持計畫報建設局備查、餘土處理
      計畫書審核、於放樣勘驗前辦理地籍圖更正並取得複丈成
      果圖，以及繳交山坡地回饋金1,767 萬2,832 元等前置必
      要程序。此由僑力公司陳報之施工計畫書業經臺北市政府
      工務局於94年12月19日同意備查（兩造不爭執事實(五)參照
      ），水土保持計畫施行許可證、施工期間交通維持書亦經
      臺北市政府、臺北市政府交通局分別於94年11月3 日、94
      年11月17日准予核發或備查（兩造不爭執事實(四)參照），
      惟僑力公司於95年1 月24日認程序完備，申請辦理放樣勘
      驗時，未據臺北市政府工務局准許，而要求北藝大須繳交
      山坡地回饋金1,767 萬2,832 元完畢後，再申請複查合格
      後始得繼續施工（本院卷一，第81頁陳信樟建築師事務所
      函參照），嗣北藝大遲至95年4 月28日始繳交山坡地回饋
      金完訖，僑力公司則於北藝大協同用印後之隔日（95 年5
      月9 日）即申報放樣勘驗（兩造不爭執事實(四)參照）。由
      上開進行流程，足以認定系爭工程於申報開工後遲未能辦
      理放樣勘驗，可歸因並歸責於北藝大未依臺北市政府工務
      局規定之先行程序繳交山坡地回饋金所致。
    2.按系爭工程未申報放樣勘驗前，僑力公司原不得先行施工
      ，否則會遭臺北市政府工務局處罰鍰並勒令停工（參見兩
      造不爭執事實(六)），從而僑力公司於北藝大提供必要之文
      件及繳費證明以申報放樣勘驗前，依法實不得先行施工，
      故放樣勘驗程序完成前之工程延宕，應不可歸責於被告。
    3.北藝大另主張：曾與僑力公司辦理追加自來水幹管遷移工
      程，並追加工期80天，且僑力公司實際上僅利用32日曆天
      即完成該部分工程，故所延展之80天工期顯以預留足夠的
      緩衝時間，堪使僑力公司同時辦理放樣勘驗，且可供北藝
      大籌措財源繳交山坡地回饋金云云。惟查，依兩造不爭執
      事實(七)所示工程、工期追加、展延相關文件資料之內容，
      系爭工程展延工期80天之理由，專因變更設計追加自來水
      幹管遷移工程所致，與系爭工程契約原始約定之施作項目
      本身有展延工期之必要、或為彌補僑力公司等待北藝大繳
      納山坡地回饋金所延宕之時間等情，均不相關。從而，北
      藝大陳稱伊已展延工期80天云云，主張工期延宕非因其未
      繳交山坡地回饋金所致，即屬無據。
  (二)被告未能舉證證明北藝大指示僑力公司於依法申報放樣勘驗
    前，先行施作基樁，僑力公司於依法申報放樣勘驗前先行施
    作基樁致系爭工程遭勒令停工，應可歸責。
    1.按當事人主張有利於己之事實者，就其事實有舉證之責任
      ，民事訴訟法第277 條前段定有明文。被告辯稱：北藝大
      為消化預算，指示僑力公司於依法申報放樣勘驗前先行施
      作基樁云云，惟業據北藝大否認之，被告自應就其主張舉
      證以實其說。經查：證人乙○○即北藝大之營繕組長於本
      院97年4 月29日言詞辯論期日到庭證稱：「是否先行施作
      基樁對預算的執行率沒有影響... 系爭工程自92年開始編
      預算，92年、93年的沒有花掉，可以保留，95年沒有編預
      算，真正花費的是92年、93年、94年保留下來的預算，所
      以沒有消化預算的問題」（本院卷第166 頁），從而被告
      辯稱北藝大係為消化預算而指示先行施作基樁云云，已非
      有據；證人簡培全（即僑力公司系爭工程的工地主任，亦
      即丁○○之小叔）亦於同日到庭證稱：「基樁是94年11月
      29日就開始做，理論上我們那時候還不能動工，因為工程
      還沒有放樣勘驗前不能做」、「如果被發現先行施工，就
      要以安全鑑定來補救，如安全鑑定沒有問題，先施作也不
      會有品質不良的問題，在安全鑑定的期間是有可能被勒令
      停工，可是配合先行施作的考量，還是先領到工期款，並
      且取得較有利的工期解釋」（本院卷第163 頁、第164 頁
      ），堪信僑力公司確係於明知不得先行動工施作基樁、及
      可能遭勒令停工之情形下，考量先行施作基樁有可先領到
      工程款、及期待未來取得對己有利之工期解釋等利己因素
      ，始違法先行施作。由是，系爭工程因於放樣勘驗前先行
      施工，致遭勒令停工，自可歸責於僑力公司、協泰公司。
    2.再者，北藝大為公立學校，並無建築或工程專業；而僑力
      公司為專業之營造工程公司，對建築、工程、營造相關法
      規、施作準則及作業順序、流程，均應有相當的瞭解與專
      業，縱不具工程專業之定作人作出違反法規及契約之指示
      ，僑力公司亦有足以明知、判斷其指示不適當之能力，自
      仍應本於其專業，依法、依約進行系爭工程。況系爭工程
      契約第9 條第(十一)項約定：「廠商（即僑力公司、協泰公司
      ）接受無權代表人之指示或逾越或違反契約規定之指示，
      不得用以拘束機關（即北藝大）或減少、變更廠商應負契
      約責任，機關亦不對此指示之後果負任何責任」；第(十二)項
      約定：「機關及廠商之一方未請求他方依契約履約者，不
      得視為或構成一方放棄請求他方依契約履約之權利」（本
      院卷一，第21頁）。準此，僑力公司雖抗辯北藝大有指示
      違法先行施工情事，及其施工日報表均送請監造人核章為
      由，主張其係悉聽從定作人之指示行事云云，惟其所辯均
      不得解免僑力公司因先行違法施作基樁工程致遭勒令停工
      ，進而影響工程進度、遲延給付之違約責任。
  (三)僑力公司、協泰公司於遭勒令停工後，應辦理安全鑑定而未
    辦理，致系爭工程無法復工。
    1.依兩造不爭執事實(六)，及證人簡培全於本院97年4 月29日
      之證詞（參上(二)1.所示），系爭工程於主管機關發現違法
      先行施作基樁後，須補辦安全鑑定程序通過始能再復工。
      又按系爭工程契約第11條第(七)項第6 款約定：「契約如有
      任何部分須報請主管機關查驗時，應由廠商提出申請，並
      按照規定負擔有關費用」（本院卷一，第24頁），而系爭
      工程於放樣勘驗前違法先行施作基樁致遭勒令停工，係可
      歸責於僑力公司、協泰公司者，既經認定如上(二)所述，則
      僑力公司、協泰公司自應申請辦理安全鑑定並繳交相關費
      用，俾利迅於安全鑑定完成後恢復施工，以免影響工程進
      度。
    2.惟查：僑力公司並未依兩造不爭執事實(六)所示臺北市政府
      工務局以95年6 月19日北市工建字第09565619000 號意旨
      ，於1 個月內補辦安全鑑定，嗣北藝大於95年7 月6 日向
      中華民國營建工程學會申請辦理鑑定（本院卷二，第214
      頁，中華民國營建工程學會鑑定申請書參照），監造人陳
      信樟建築師事務所亦於95年7 月14日發函僑力公司，其意
      旨略為：「目前校方已委請中華民國營建工程學會辦理基
      樁等工項之安全鑑定，惟目前基樁位處現地表面下方4-5
      公尺處，須先經開挖或清運上方土堆後，始得進行鑽心取
      樣鑑定作業... 請貴公司全力配合進行相關土方開挖作業
      ，否則即應依本所建議向市府主管機關提出延後鑑定之申
      請」等語（本院卷二，第213 頁，陳信樟建築師事務所95
      年7 月14日（95）建築字第0728號函參照）。惟僑力公司
      則於95年7 月26日發函北藝大及監造人，表示如北藝大不
      願就工期展延及各工項單價調整問題予以明確回應，即擬
      提起爭議處理，且爭議未明期間無法配合北藝大之指示之
      工作（本院卷第217 頁、第218 頁參照），同年8 月22日
      再度發函北藝大及監造人，請北藝大編列並追加安全鑑定
      相關費用，且切結日後若再遭罰責均願由北藝大及監造人
      負責，僑力公司始願如期勉力配合（本院卷第216 頁參照
      ）。顯見僑力公司並未依約積極辦理安全鑑定，致系爭工
      程無法復工。
  (四)按北藝大得於僑力公司、協泰公司有如下情形時，以書面通
    知終止契約或解除契約之部分或全部，且不補償僑力公司、
    協泰公司之損失：... 5.因可歸責於廠商之事由，致延誤履
    約期限，情節重大者；8.無正當理由而不履行契約者；11.廠
    商未依契約規定履約，自接獲機關書面通知之次日起10日或
    書面通知所載較長期限內，仍未改善者。此觀諸系爭工程契
    約第21條第(一)項第5.8.11.款之規定自明（本院卷一，第32頁
    至第33頁）。僑力公司、協泰公司既有上開違約情節，則北
    藝大本於上開契約條款之約定，於95年12月12日發函終止系
    爭工程契約，自非無據。
    北藝大於終止系爭工程契約後，請求僑方公司、協泰公司連
    帶負損害賠償責任，其各項金額是否有理由，茲析述如次：
    1.所受損害137 萬1,750元部分：
      北藝大為聲請假處分支出之律師公費損害6 萬5,000 元
        、為聲請假處分所支出之裁判費損害1,000 元、為執行
        假處分支出之律師公費損害4 萬元、為執行假處分支出
        之執行費損害3,000 元、為因應僑力公司、協泰公司就
        假處分提起抗告所支出之律師公費損害7 萬5,000 元部
        分，並非因僑力公司、協泰公司違約行為所生之直接損
        害，其行為與支出間無相當因果關係，不得請求給付。
      補辦基樁安全鑑定費用損害9 萬9,000 元部分，依系爭
        工程契約第11條第(七)項第6 款約定，應由僑力公司、協
        泰公司支出，業經認定如上，僑力公司、協泰公司對其
        數額復未爭執，自應依約負連帶給付責任。另本件係因
        可歸責於僑力公司之事由而終止契約，則北藝大委託辦
        理結算鑑定費用亦係因僑力公司、協泰公司違約之後續
        處理此一必要支出，自係因僑力公司之違約行為所，僑
        力公司、協泰公司亦未爭執其數額，則中華民國營建工
        程協會辦理結算鑑定所支出費用9 萬9,000 元，亦應由
        僑力公司、協泰公司負連帶給付之責。
      土方證明費用暨所衍生之相關工程費用損害18萬3,602
        元、營造工程保險費（加計營業稅5%）80萬6,148 元部
        分，原告未舉證說明該費用包含之項目、計算之方式，
        及與被告違約行為有何相當因果關係，該部分請求，應
        乏依據。
    2.所失利益3,291萬7,930元：
      系爭工程契約終止，致北藝大須重新辦理發包所增加之
        工程經費損失（含工程相關費用損失）至少為2,131 萬
        1,773 元。包含：
        (1)建築工程損失893 萬7,650 元、機電工程損失972 萬
          6,632 元部分，原告係依永慶營造股份有限公司提出
          之價目表（本院卷一，第178 頁至第183 頁、第197
          頁至第268 頁）所載各工項之單價，與原發包予僑力
          公司之工項單價相較，再乘以數量計算而得（本院卷
          一，第177 頁、第184 頁至第196 頁）。其重新發包
          後之合約單價，固較僑力公司承攬系爭工程之合約單
          價高出甚多（部分項目甚至達2 、3 倍以上），惟各
          該工項單價之增加，是否與重新發包有相當因果關係
          ，尚未據北藝大舉證以實其說。參諸僑力公司承攬系
          爭工程之總價雖為2 億1 千萬元，惟系爭工程契約第
          4 條第(六)項、第5 條第(一)項第5 款、第6 款，另明白
          約定系爭工程如有政府行為變更（即法令、稅捐、管
          制價格或費率變更之情形），或有物價指數調整之情
          形，亦有調整契約價格之可能性（本院卷一，第14頁
          至第15頁），益足認定北藝大重新發包系爭工程後，
          其單價之提高未必與僑力公司之違約有相當因果關係
          。
        (2)勞工安全衛生管理費（0.2%）3 萬7,329 元、營造綜
          合保險費（0.4%）7 萬4,657 元、品管費（0.6%）11
          萬1,986 元、利潤及管理費（3%）55萬9,928 元、(7)
          營業稅（5%）97萬2,409 元、設計監造費（4.6%）89
          萬1,182 元部分：不論有無重新發包，無論係由何人
          進行工程，該部分費用均為進行工程時所必須支出者
          ，縱有損害，亦難認與僑力公司之違約行為有相當因
          果關係。
        (3)學生宿舍因無法如期完工使用收益，致北藝大損失宿
          舍租金收益至少1,157 萬3,280 元部分：北藝大係學
          術單位，並非以出租宿舍謀利之商業單位，其主張有
          宿舍租金之損失云云，已難遽採；況北藝大就該部分
          金額並未舉證以實其說，僅係自行估算而得，不能信
          為真實。
        (4)北藝大為執行假處分所供500 萬元擔保金之利息損失
          3 萬2,877 元部分，非可認係因被告之違約行為所致
          ，二者無相當因果關係，不能准許。
  (五)綜上，僑力公司、協泰公司因違反系爭工程契約，應連帶賠
    償北藝大19萬8,000 元。另按給付無確定期限者，債務人於
    債權人得請求給付時，經其催告而未為給付，自受催告時起
    ，負遲延責任。其經債權人起訴而送達訴狀，或依督促程序
    送達支付命令，或為其他相類之行為者，與催告有同一之效
    力；又應付利息之債務，其利率未經約定，亦無法律可據者
    ，週年利率為百分之五，民法第229 條第2 項、第203 條分
    別定有明文。本件北藝大雖主張應自96年8 月10日或95年12
    月13日起算遲延利息，惟就本院命給付之安全鑑定費及結算
    鑑定費，兩造並未約定清償期，且北藝大於96年8 月10日尚
    未支出該2 筆款項，自不得請求僑力公司、協泰公司自96年
    8 月10日起負遲延責任；另北藝大雖於95年12月12日發函終
    止系爭工程契約，惟該終止契約函僅要求僑力公司須辦理後
    續結算、點交作業，故斯時北藝大對僑力公司、協泰公司有
    無請求權、其金額若干、清償期何時等，均無法確定，自無
    由自發交翌日即95年12月13日起算遲延利息。北藝大復未證
    明於本件起訴狀送達之前業已催告僑力公司、協泰公司給付
    ，從而北藝大應僅得併請求自起訴狀繕本送達翌日即96年9
    月4 日起，至清償日止，按年息5%計算之利息。
  (六)另按公司負責人對於公司業務之執行，如有違反法令致他人
    受有損害時，對他人應與公司連帶負賠償責任，固為公司法
    第23條第2 項所明定，惟北藝大就丁○○、丙○○有何於執
    行僑力公司、協泰公司業務時違反法令之情，並未舉證以實
    其說，從而其請求丁○○、丙○○應依公司法第23條第2 項
    規定，分別與僑力公司、協泰公司負連帶責任，即無足取。
二、反訴部分：僑力公司請求北藝大給付下列款項，茲分述之：
  (一)已施作未給付之工程款362 萬4,961 元：
    僑力公司就其得請求之工程款數數額，僅以其片面製作之表
    格為依據，尚難遽採。惟系爭工程契約終止後，曾經由中華
    民國營建工程學會辦理結算鑑定（本院卷二，第35頁至第39
    頁），北藝大依該結算鑑定結果，自認尚應給付之工程款為
    172 萬6,381 元（本院卷二，第30頁），故依民事訴訟法第
    279 條規定，僑力公司於請求給付工程款172 萬6,381 元之
    範圍內，為有理由。
  (二)相關遲延衍生損害賠償496 萬9,434 元、契約終止衍生損害
    賠償3,877 萬5,025 元、稅金損失143 萬1,887 元部分：僑
    力公司僅憑自行製作之表格及單據主張之，非可採信。
  (三)保證金（600 萬元）歸還暨利息損失補償（2 萬9,589 元）
    部分：
    按因可歸責於廠商之事由，致部分終止或解除契約者，依該
    部分所占契約金額比率之保證金，不予發還；全部終止或解
    除契約者，全部保證金不予發還，系爭工程契約第14條第(三)
    項第4 款規定甚明（本院卷一，第27頁），系爭工程契約終
    止，係可歸責於僑力公司，既經認定如上，則依上開契約條
    款約定，僑力公司自不得請求返還保證金。
  (四)未給付工程款之利息補償15萬5,923 元部分：此部分之主張
    ，未據僑力公司說明其請求及計算之依據，顯非足採。
  (五)綜上，僑力公司得請求北藝大給付172 萬6,381 元，及自反
    訴起訴狀繕本送達翌日即96年12月15日（本院卷一，第314
    頁）起至清償日止，按週年利率5%計算之利息。
柒、綜上所述：
  (一)本訴部分，北藝大得請求僑力公司、協泰公司連帶給付19萬
    8,000 元，及自96年9 月4 日起至清償日止，按週年利率5%
    計算之利息。
  (二)反訴部分，僑力公司得請求北藝大給付172 萬6,381 元，及
    自96年12月15日起至清償日止，按週年利率5%計算之利息。
  (三)其餘之訴及反訴則均無理由，應予駁回。
捌、本訴部分：本院命僑力公司、協泰公司連帶給付部分，其金
    額未逾50萬元，依民事訴訟法第389 條第1 項第5 款，應依
    職權宣告假執行；至北藝大敗訴部分，其假執行之聲請即失
    所附麗，應予駁回。
    反訴部分：僑力公司請求北藝大給付部分，僑力公司陳明願
    供擔保，聲請宣告假執行，經核並無不合，爰酌定相當擔保
    金額予以准許；惟僑力公司敗訴部分，其假執行之聲請亦因
    反訴之駁回而無所依存，應併予駁回。
玖、本件事證已臻明確，兩造其餘主張舉證及攻擊防禦方法，於
    判決結果不生影響，無庸一一論述，附此敘明。
拾、本訴訴訟費用為31萬3,752 元，依職權命由僑力公司、協泰
    公司連帶負擔1%即3,138 元，其餘99% 即31萬零614 元由北
    藝大負擔。
    反訴訴訟費用為49萬5,912 元，依職權命由北藝大負擔3%即
    1 萬4,877 元，其餘97% 即48萬1,035 元由僑力公司負擔。
    （元以下均四捨五入）
拾壹、據上論結，本件本訴及反訴之請求，均為一部有理由，一
      部無理由。依民事訴訟法第79條、第85條第2 項、第87條
      第1 項、第389 條第1 項第5 款、第390 條第2 項、第39
      2 條，判決如主文。
中    華    民    國    98    年    3     月    11    日
                  民事第二庭  法  官  王怡雯
以上正本證明與原本無異。
如對本判決上訴，應於判決送達後20日內向本院提出上訴狀。
中    華    民    國    98    年    3     月    16    日
                              書記官  桂大永


司法院資訊處製作；財團法人民間司法改革基金會備份。
